---
title: "Rapport"
author: "Florian Rascoussier & Romain Gallé"
date: "05/05/2021"
output: pdf_document
---

```{r setup, include=FALSE}
# code qui sera exécuté mais qui n'aparaitra pas dans le compte rendu
setwd("~/Documents/3if/S2/proba/proba/tp_R")
library(randtoolbox)
source('generateurs.R')
```

# Compte rendu TP R

## Q1

Créations des fonctions RANDU et StandardMinimal dans le fichier generateurs.R. On notera simplement que l'index de départ est 1 au lieu de 0. Les deux fonctions sont similaires, seuls certains coefficients changent.

```{r}
RANDU <- function(k, graine) {
  x <-  rep(graine,k)
  # start index 1 (not 0), end index k (not k-1)
  # S0 (at index 1) is already initialized, start at S1 (idx 2)
  for(i in seq(2,k,1)) {
    x[i] <- as.numeric((65539*x[i-1]) %% (2^31))
  }
  return(x)
}

StandardMinimal <- function(k, graine) {
  x <-  rep(graine,k)
  for(i in seq(2,k,1)) {
    x[i] <- as.numeric((16807*x[i-1]) %% (2^31 - 1))
  }
  return(x)
}
```

## Q2.1

Création d'histogrammes pour les différents générateurs.

```{r}
# cut the window in 2 rows, 2 columns, graphs filled successively
par(mfrow=c(2,2))
## histogram of RANDU distribution for k=1000, seed=31
hist(RANDU(1000, 31), main="RANDU")
hist(StandardMinimal(1000, 31), main="StdMinimal")
hist(VonNeumann(1000, graine = 31), main="VonNeumann")
hist(MersenneTwister(1000, graine = 31), main="MersTwister")
```

On constate que la répartition des valeurs aléatoire ne respecte pas parfaitement une loi uniforme. 
En particulier, VonNeumann génère beaucoup de valeurs proches et parfois plus aucune selon l'intervalle. Ce générateur est donc assez peu satisfaisant. 
StandardMinimal et Randu sont assez proches dans leur répartitions des valeurs, ce qui correspond au fait que ces générateurs sont très similaires.
Enfin, MersenneTwister donne est le plus satisfaisant avec une meilleure répartitions des valeurs générées. L'écart entre les différentes colonnes de l'histogramme sont les plus faibles.





